【裁判字號】    97,消債更,1966
【裁判日期】    980522
【裁判案由】    更生事件
【裁判全文】
臺灣板橋地方法院民事裁定          97年度消債更字第1966號
聲  請  人
即  債務人  甲○○
代  理  人  王秋芬律師
上列當事人因消費者債務清理事件，聲請更生，本院裁定如下：
    主  文
聲請駁回。
聲請費用由聲請人負擔。
    理  由
一、按債務人不能清償債務或有不能清償之虞者，得依本條例所
    定更生或清算程序，清理其債務，消費者債務清理條例第 3
    條定有明文。所謂「不能清償債務」，係指債務人欠缺清償
    能力，對於已屆清償期，且已受請求之債務之全部或主要部
    分，客觀上可預見其為一般且繼續的不能清償之財產狀態而
    言。而清償能力係由財產、信用、勞力三者構成，故雖無足
    夠財產，然如有良好之信用、優良之技術或持續不斷之勞力
    ，即屬有清償債務之可能。次按聲請更生或清算不合程式或
    不備其他要件者，法院應以裁定駁回之，但其情形可以補正
    者，法院應定期間先命補正，消費者債務清理條例第8 條亦
    有明文規定。
二、本件聲請人即債務人主張略以：其積欠債務共新臺幣（下同
    ）5,252,607 元，聲請人係因工作多年後，為期能擁有自己
    之房屋並得與父母同住，在民國93年底，將所有積蓄用於購
    買臺北縣樹林市房屋頭期款，並向華南銀行貸款320 萬元，
    按月繳交18,500元之房貸，嗣為增加收入、向親友籌款投資
    股市，奈94、95年間遭遇股市重挫，慘賠7 、80萬元，為求
    周轉，除向親友舉債，又向銀行以信用卡或現金卡借款，雖
    已努力還款近100 萬元，仍無法減輕債務。又聲請人父親於
    96年5 月6 日因冠狀動脈硬化住院、接受心導管手術，出院
    後仍須長期服藥及定期回診，不僅醫療費用增加，加上日以
    劇增之卡債及利息，令聲請人身心俱疲，曾於消費者債務清
    理條例施行後，97年9 月間，以書面向最大債權金融機構華
    南商業銀行股份有限公司（下稱華南商銀）請求共同協商債
    務清償方案，華南商銀雖提出無擔保部份204 萬元、分25年
    ，按月給付約6,500 元，7 年內免利息，惟7 年後將視情形
    調整利率，聲請人惟恐7 年後尚有近72% ，約150 萬元左右
    之債務，倘銀行於7 年後回復至高利率，則聲請人屆時取妻
    生子、負擔更增，益無法順利依約給付，故請華南商銀提供
    利率調整範圍以便斟酌，惟華南商銀堅持無法提供，並以聲
    請人未能接受顯足以負擔之還款方案為由而發給前置協商不
    成立通知書，是前置協商不成立，又聲請人無擔保或無優先
    權之債務總額未逾1,200 萬元，復未經法院裁定開始清算程
    序或宣告破產，爰依法聲請更生等語。
三、查本件聲請人於消費者債務清理條例施行後，曾提出債權人
    清冊，依同條例第151 條第1 項規定，以書面向最大債權金
    融機構華南商銀申請共同協商債務清償方案，惟因聲請人「
    未能接受顯足以負擔之還款方案」，致前置協商不成立，有
    聲請人提出之華南商銀97年9 月23日前置協商不成立通知書
    及財團法人金融聯合徵信中心當事人綜合信用報告為證（見
    本院卷第15頁、第21至第25頁），是聲請人向本院聲請更生
    ，自須審究其是否有「不能清償債務或有不能清償之虞」之
    情事，方為適法。經查，聲請人每月收入約35,000元，此有
    聲請人陳報狀及97年6 月至10月薪資明細表在卷可稽（見本
    院卷第35頁至第38頁、第104 頁、第107 頁），其每月支出
    房屋貸款費用18,500元，此有聲請人提出之華南商銀信用貸
    款及房貸繳交金額表、華南商銀存摺影本在卷可稽（見本院
    卷第73至第82頁），且核與本院依職權函查華南商銀之結果
    相符，此有華南商銀98年4 月23日陳報狀及所附之前置協商
    申請人財產及收支狀況說明書在卷可憑（見本院卷第194 頁
    ），惟房貸費用支出之目的在於增加個人財產，聲請人既已
    負債，應優先償還債務，無由令聲請人保有個人財產而選擇
    不清償債務之理，是房貸費用應予剔除，又聲請人主張每月
    負擔合會費用10,000元，惟該合會係自98年1 月6 日即已終
    止（見本院卷第91頁），則每月支出合會費用10,000元亦應
    予剔除；再者，按民法第1115條第1 項、第3 項規定：「負
    扶養義務者有數人時，應依左列順序定其履行義務之人：（
    一）直系血親卑親屬（二）直系血親尊親屬（三）家長（四
    ）兄弟姊妹（五）家屬（六）子婦、女婿（七）夫妻之父母
    。負扶養義務者有數人，而其親等同一時，應各依其經濟能
    力，分擔義務。」是聲請人雖主張應受扶養人即其父、母丙
    ○○、乙○○○每月必要生活費用分別為8,916 元、8,800
    元（見本院卷第105 頁），惟聲請人另有黃胡美雲、胡景泓
    、胡美慧等三人兄弟姊妹與其親等同一（見本院卷第115 至
    第124 頁，聲請人之戶口名簿及戶籍謄本），是應與其兄弟
    姊妹共同分擔扶養義務，則聲請人每月支出之扶養費用應為
    4,429 元（8,916 ＋8,800 之合÷4=4,429） ，而依行政院
    主計處公佈之97年度臺灣省每人每月最低生活費用為9,829
    元，該最低生活費用即包括食、衣、住、行等費用在內，且
    聲請人既已負債，本應較一般人更節約支出，節省開銷，因
    此，聲請人所陳報生活必要支出之金額超過上開數額者，即
    屬非必要之支出，應以上開金額作為每月必要支出金額之標
    準。依上開標準，並考量聲請人每月必須負擔其父母扶養費
    用共4,429 元，聲請人每月支出之費用（即聲請人本人必要
    生活費用及上開扶養費用）應為14,258元（計算式：9,829
    ＋4,429 ＝14,258），以其每月收入35,000元扣除上開支出
    ，其應尚有20,742元可資運用（計算式：35,000－14,258＝
    20,742）。次查聲請人主張華南商銀提出無擔保部分204 萬
    元、分25年，按月給付約6,500 元，7 年內免利息，7 年後
    將視情形調整利率，惟恐7 年後尚有近72% ，約150 萬元左
    右債務，倘銀行於7 年後回復至高利率，則聲請人將可能因
    屆時娶妻生子、負擔更重，益無法順利依約給付云云，惟聲
    請人係於97年6 月30日向華南商銀請求共同協商債務清償方
    案，且該行提出依全體無擔保債權金額2,014,737 元，分
    180 期、利率1%，每期繳款約12,058元之清償方案，聲請人
    以每期繳款金額必須低於6,000 元以下方同意協商，此有華
    南商銀98年4 月23日陳報狀及所附之消費者債務清理條例債
    務人向最大債權金融機構辦理前置協商申請書、前置協商申
    請人財產及收支狀況說明書在卷可稽（見本院卷第188 至第
    196 頁），本院審酌聲請人上開收入支出情形，聲請人每月
    可資運用金額20,742元，倘成立協商於支付月付金12,085元
    後，仍有餘額，應無不能清償或有不能清償之虞；況聲請人
    係69年10月23日出生，目前年僅29歲（見本院卷第14頁，聲
    請人之戶籍謄本），距勞動基準法強制退休年齡65歲尚有36
    年之工作期間，聲請人繼續依原協商條件至履行完畢，亦應
    無疑義。
四、綜上所述，本件聲請人倘與華南商銀成立前置協商，依協商
    條件履行並無困難，其並無消費者債務清理條例第3 條所定
    不能清償債務或有不能清償之虞之情事，則其向本院聲請更
    生，應屬聲請之要件不備，揆諸首開條文，自應駁回其更生
    之聲請。
五、至於聲請人所預納之郵務送達費5,100 元及鑑定費用3,000
    元，則待全案確定後，如有餘額，再行退還，附此敘明。
中    華    民    國    98    年    5     月    22    日
                  民事第一庭  法      官  高文淵
上為正本係照原本作成
如不服本裁定，應於裁定送達後10日內，以書狀向本院提出抗告
，並繳納抗告費新臺幣1千元
中    華    民    國    98    年    5     月    22    日
                              書  記  官  許慧貞


司法院資訊處製作；財團法人民間司法改革基金會備份。
